【裁判字號】    98,易,1135
【裁判日期】    981223
【裁判案由】    業務侵占
【裁判全文】
臺灣高雄地方法院刑事判決              98年度易字第1135號
公  訴  人  臺灣高雄地方法院檢察署檢察官
被      告  丁○○
上列被告因業務侵占案件，經檢察官提起公訴（98年度偵字第17
383 號），本院判決如下：
    主  文
丁○○連續犯業務侵占罪，處有期徒刑壹年貳月，減為有期徒刑
柒月；又犯業務侵占罪，共拾肆罪，均處有期徒刑陸月，均減為
有期徒刑參月；又犯業務侵占罪，共捌罪，均處有期徒刑陸月；
又犯業務侵占罪，處有期徒刑拾月。應執行有期徒刑貳年。
其他被訴業務侵占部分（即附表編號28部分）無罪。
    事  實
一、丁○○自民國94年8 月21日起至97年1 月31日止，擔任址設
    高雄縣鳳山市○○○路10號1 樓「翰京大廈管理委員會」（
    下稱翰京管委會）第2 屆主任委員，負責大廈之財務收支及
    社區管理等業務，為從事業務之人，於任職主任委員期間，
    明知翰京管委會所有兆豐國際商業銀行（下稱兆豐銀行）鳳
    山分行帳號00000000000 號帳戶中，按月由遠傳電信股份有
    限公司（下稱遠傳電信）、宏遠電訊股份有限公司（下稱宏
    遠電訊）分別匯入之新臺幣（下同）1 萬5000元、7000元款
    項，係翰京大廈租賃行動電話基地台租金收入之存款，為公
    共基金，應供大廈住戶共同使用，竟利用保管上開帳戶存摺
    及印章之機會，於下列時間為下列行為：
  (一)意圖為自己不法之所有，基於業務侵占之概括犯意，自94年
    10月7 日起至95年6 月29日止，連續於附表編號1 至13所示
    之時間，自該帳戶內提領如附表編號1 至13所示之金額，共
    計26萬元，侵吞入己。
  (二)意圖為自己不法之所有，基於業務侵占之各別犯意，於附表
    編號14至27、編號29至36所示之時間，自該帳戶內提領如附
    表編號14至27、編號29至36所示之金額侵吞入己。
二、丁○○於97年1 月31日卸下主任委員1 職後，在97年1 月31
    日後，至97年5 月12日（即新任翰京大廈管委會以存證信函
    要求丁○○移交款項之日）間之某日，意圖為自己不法之所
    有，基於業務侵占之犯意，將大廈住戶繳交之管理費結餘款
    項24萬944 元，侵吞入己。
三、案經翰京大廈管委會告發後，由臺灣高雄地方法院檢察署檢
    察官偵查起訴。
    理  由
壹、程序部分
    本院以下所引用之具傳聞性質之證據，檢察官、被告於本案
    言詞辯論時，均同意有證據能力，本院審酌各該證據均非違
    法蒐證取得之證據，且依該證據作成情況作為證據應為適當
    ，依刑事訴訟法第159 條之5 第1 項規定，應有證據能力。
貳、有罪部分
一、訊據被告固坦認有於附表編號1 至27、編號29至36所示之時
    間，提領附表編號1 至27、編號29至36所示之款項後，置於
    自己之管領下；亦未將管理費結餘款24萬944 元存入翰京大
    廈管委會所設於兆豐銀行之帳戶，而置於自己之管領下等情
    ，惟否認有何業務侵占之犯行，辯稱：領出翰京大廈管委會
    帳戶內之款項，係為避免行政執行處強制執行消防局對翰京
    大廈消防罰鍰19萬4000元，導致翰京大廈管委會有無法運作
    之虞，且一開始領出之基地台租金，係存入伊在兆豐銀行之
    帳戶，嗣因該帳戶結清，即與後來領出之基地台租金，以現
    金之方式置於家中，另管理費結餘款亦以現金之方式置於家
    中，所有管領中之款項均等待移交，並無業務侵占之犯意及
    行為等語。經查：
  (一)被告坦認將附表編號1 至27、編號29至36所示之款項，共57
    萬5000元，於附表編號1 至27、編號29至36所示之時間提領
    ，且於卸下主任委員時之管理費結餘24萬944 元，均置於自
    己管領中等語，核與附卷翰京大廈管委會設於兆豐銀行之帳
    號00000000000 帳戶交易明細及被告提出之管理收支表明細
    相符（偵查他字卷第7 至8 、107 至108 頁），此部分之事
    實應可認定。
  (二)被告前雖曾一開始領出之基地台租金，係存於伊設於兆豐銀
    行帳戶內（偵查他字卷第44頁），惟因檢察官調閱以被告名
    義在兆豐銀行所申設之所有帳戶資料，查得其中帳號000000
    00000 交易明細，固於94年10月18日、26日、94年11月7 日
    、10日、11日存入10萬元、40萬元、135 萬元、40萬元、20
    萬元，之後即無存入款項之舉；於帳號00000000000 帳戶（
    支票戶）亦僅於94年10月7 日存入4 萬5000元（偵查他字卷
    第66至74頁）及由被告所經營之大眾電子公司、大眾電子遊
    戲場等均未在兆豐銀行鳳山分行開戶，有該行98年3 月5 日
    簡覆表在卷可查（同上卷第156 頁），均不足以支持被告上
    開抗辯。被告始轉而主張提領出來的錢均以現金放在家裡，
    沒有存到銀行帳戶內等語（偵查卷第8 頁），是則被告就提
    領出之基地台租金係如何處置，所為之抗辯前後不一，且與
    證據相違，已不值採信。
  (三)再者，有關被告管領中之基地台租金，業經翰京大廈管委會
    提出民事侵權行為損害賠償訴訟，並已於98年8 月13日於臺
    灣高等法院高雄分院民事庭達成和解，由被告於98年8 月21
    日前給付翰京大廈管委會52萬3882元（被告於97年3 月31日
    曾償還5 萬1118元，有翰京大廈管委會代表人丙○○所提刑
    事陳述狀可參，偵字第17383 號卷第16頁，原由被告所提領
    之基地台租金，合計57萬5000元，與本院認定侵占基地台租
    金數額相符，附此敘明），給付方式，由被告直接匯款入翰
    京大廈管委會設於兆豐銀行之帳號00000000000 號帳戶，有
    和解筆錄在卷可查（本院審附民字卷第8 頁），惟迄本件辯
    論終結時，並未依上開和解內容履行；復據證人丙○○於本
    院證稱：在97年4 月上旬於翰京大廈管理室，被告曾提出一
    袋收據之類的東西，但沒有錢在裡面，表示要移交等語（本
    院卷第84頁反面），且為被告所自承在卷（本院卷第84頁反
    面），被告若未將所管理中之款項花用，則將款項直接匯入
    上開翰京大廈管委會帳戶即可免除保管之責，何以被告竟反
    於常情而不為。況被告既將上開款項之現金之方式存放於自
    己家中或他處，若未將款項使用，依常情而論，應可隨時提
    出，惟經本院於98年12月9 日審理時當庭詢問被告可否馬上
    將上開款項提交法院扣押或勘驗，或由本院合議庭陪同，或
    請本院法警陪同，前往被告所稱放置現款之處，將現款取出
    扣押或勘驗等語，被告不但表示沒有辦法，且連所放置之地
    點均不願告知法院。是以被告顯已將上開款項挪作他用，否
    則豈有不利用此機會將款項交由法院扣押、勘驗，以免除保
    管款項之責任，而竟反於常情表示不能告知存放地點，並由
    本院合議庭、或請法警陪同取出扣押或勘驗之理。是以被告
    將上開款項易持有為所有之事實，足堪認定。
  (四)被告固以有人提議領出翰京大廈管委會帳戶內之款項，以避
    免行政執行處強制執行消防局對翰京大廈消防罰鍰19萬4000
    元等語資為抗辯，惟查被告自承並未召開會議議決應如何處
    理，其他委員亦未表示意見，且無證人可資證明上情（本院
    卷第28頁正反頁）；且依被告提出之法務部行政執行署高雄
    行政執行處通知，係分別於95年1 月20日製作（移送金額為
    7 萬2000元）、95年7 月28日製作（移送金額為12萬2000元
    ）（本院易字卷第33至34頁），而核翰京大廈管委會設於兆
    豐銀行之帳號00000000000 帳戶交易明細，被告係於94年10
    月7 日、18日、同年11月23日、25日、30日、同年12月23日
    、30日即分別提領3 萬元、1 萬元、1 萬元、1 萬5000元、
    1 萬元、3 萬元、2 萬元，此時上開95年1 月20日之執行通
    知尚未製發，被告又如何可事先得知即將執行，又如被告確
    係為免翰京大廈管委會之帳戶遭行政執行始將款項領出，則
    在94年10月7 日第1 次領款時，翰京大廈管委會上開帳戶尚
    有7 萬9600元，為何不1 次領出，又領完後尚餘5 萬6600元
    （含94年10月7 日當日匯入之基地台租金7000元），亦未於
    隔日接續領出，顯與其抗辯不相符合。
  (五)被告雖另以曾於97年3 月間丙○○表示要伊與甲○○移交，
    伊有向甲○○表示要移交，並聲請甲○○為證人；另表示現
    在只要翰京大廈管委會願意辦理點交即可將款項交付等語抗
    辯，惟按侵占罪係即成犯，凡對自己持有之他人所有物，有
    變易持有為所有之意思時，即應構成犯罪，縱事後將侵占之
    物設法歸還，亦無解於罪名之成立（最高法院43年台上字第
    675 號判例參照），是則被告侵占犯行已如前述，依上開說
    明，縱被告事後願將款項交付予新任翰京大廈管委會，亦無
    解於罪名之成立。況且依被告自陳97年3 月間丙○○表示要
    伊與甲○○移交乙情，為證人丙○○所否認（本院卷第86頁
    反面），且被告自承僅去找甲○○，而甲○○之父表示有關
    縣府公文程序未完備，他女兒甲○○無法與之移交，而嗣於
    同年4 月間在管理室確實只提出帳冊，沒有提出款項等語（
    本院卷第84頁反面），則被告有關要移交乙情，均僅提出帳
    冊，未曾實際提出現款，自難僅依被告口頭表示要移交款項
    ，而為有利之認定，所聲請傳喚證人甲○○部分，本院認無
    傳喚之必要，附此敘明。
  (六)被告於本院審理時自承：接任翰京大廈管委會主委後，就沒
    有1 個管帳的人，前任確實匯了7 萬9600元給他等語（本院
    卷第84頁反面），核與證人丙○○於本院證述被告前任委委
    黃新發所收取管理費等款項係放在1 位管帳之住戶張惠櫻之
    帳號內，在被告接任主委後，係由被告保管，並無另1 個管
    帳的人等語相符（本院卷第83頁），足認翰京大廈有關上開
    基地台之租金及住戶繳交之管理費，於被告擔任翰京大廈管
    委會主任委員後確由被告1 人持有管領中。
 (七)本件事證明確，被告犯行洵堪認定，應依法論科。
二、新舊法比較部分（僅附表編號1至13部分之犯行）
    本件被告為附表編號1 至13所示之行為後，刑法業於94年2
    月2 日經總統以華總一義字第09400014901 號令修正公布，
    並於95年7 月1 日施行，參酌最高法院95年5 月23日刑事庭
    第8 次會議決議，修正後刑法第2 條第1 項之規定，係規範
    行為後法律變更所生新舊法律比較適用之準據法，於修正後
    刑法施行後，應適用修正後刑法第2 條第1 項之規定，為「
    從舊從輕」之比較。另於比較時應就罪刑有關之共犯、未遂
    犯、想像競合犯、牽連犯、連續犯、結合犯，以及累犯加重
    、自首減輕暨其他法定加減原因（如身分加減）與加減比例
    等一切情形，本於統一性及整體性原則，綜其全部罪刑之結
    果而為比較。本院審酌：
  (一)法定刑罰金部分：刑法第33條第5 款修正後規定「罰金：新
    臺幣一千元以上，以百元計算之」，與修正前規定「罰金：
    （銀元）一元以上」不同，以修正前刑法較有利於被告。
  (二)連續犯部分：刑法第56條連續犯之規定，業於94年1 月7 日
    修正公布刪除，並於95年7 月1 日施行，則被告如附表一所
    示之業務侵占犯行，依修正後已刪除連續犯之規定，則被告
    如附表一所示多次業務侵占犯行各均獨立，應予以各別論罪
    併合處罰，自較修正前連續犯規定論以一罪為重，比較修正
    前、後規定，以修正前規定較有利於被告。
  (三)罰金刑之加重部分：罰金刑之加重，依修正後刑法第67條規
    定，其最高度及最低度同加重之，較修正前刑法第68條所定
    ，僅加重其最高度，不利於被告。
  (四)本件綜合比較結果，於附表編號1 至13部分，修正前刑法之
    相關規定對被告較為有利，是應一體適用修正前刑法即行為
    時刑法。
三、被告於附表所示之期間，係擔任翰京大廈管委會之主任委員
    ，負責管理遠傳電信、宏遠電訊支付予翰京大廈管委會之租
    金及向大廈住戶收取管理費，用以支付翰京大廈公共事務之
    費用，以及公共設施保養與修護費用等費用，為從事業務之
    人，其將業務上所保管如附表編號1 至27、編號29至36所示
    之款項侵占入己，核其所為，於犯罪事實一、(一)部分係犯刑
    法第336 條第2 項之業務侵占罪；於犯罪事實一、(二)之22次
    行為及犯罪事實二部分，均係犯刑法第336 條第2 項之業務
    侵占罪。被告於犯罪事實一、(一)部分（即附表編號1 至13所
    示之13次業務侵占犯行），均時間緊接、手法相同，觸犯構
    成要件相同之罪，顯係各基於概括犯意反覆為之，為連續犯
    ，應依修正前刑法第56條規定以一罪論，並加重其刑。於犯
    罪事實二部分，因被告每月收取之管理費尚有用於公共支出
    ，並無證據證明被告於每月結餘時即有易持有中之管理費結
    餘款為所有之行為，依罪疑有利被告原則，自應認屬1 次侵
    占犯行較有利於被告，起訴意旨關於此部分亦認係為1 次侵
    占犯行為1 罪，翰京大廈管委會代表人認係數罪，尚有誤會
    ，併予敘明。被告所犯上開各罪間，犯意各別，行為互殊，
    應予分論併罰。
四、審酌被告擔任主任委員，竟未盡忠職守，恣意侵占業務上收
    取及管領之款項，有違本分，且犯後一再否認犯行，態度不
    佳，且迄未將侵占之款項返還予翰京大廈管委會，惟念其侵
    占之金額非鉅等一切情狀，分別量處如主文所示之刑；又被
    告如犯罪事實一、(一)及犯罪事實一、(二)中之附表編號14至27
    所示之犯行，其犯罪時間均在96年4 月24日以前，所犯為刑
    法第336 條第2 項之業務侵占罪，均合於減刑條件，爰依中
    華民國96年罪犯減刑條例第2 條第1 項第3 款、第7 條規定
    ，減為如主文所示之刑。按數罪併罰，有2 裁判以上者，依
    刑法第51條規定，定其應執行刑，刑法第53條定有明文。又
    94年2 月2 日修正公布，自95年7 月1 日起施行之刑法第2
    條第1 項規定：「行為後法律有變更者，適用行為時之法律
    。但行為後之法律有利於行為人者，適用最有利於行為人之
    法律」。而依刑法第51條定應執行刑時，「裁判確定前犯數
    罪，其中一罪在新法施行前者，亦同（即亦應為新舊法比較
    ）。」最高法院95年5 月23日第8 次刑事庭會議決議可資參
    照。查被告於本件所犯數罪，其中1 罪（即犯罪事實一、(一)
    部分）係於95年7 月1 日刑法修正施行之前犯之，修正前刑
    法第51條規定：「數罪併罰，分別宣告其罪之刑，依左列各
    款定其應執行者：」，其中第5 款規定：「宣告多數有期徒
    刑者，於各刑中之最長期以上，各刑合併之刑期以下，定其
    刑期。但不得逾二十年。」；修正後刑法第51條第5 款規定
    ：「宣告多數有期徒刑者，於各刑中之最長期以上，各刑合
    併之刑期以下，定其刑期。但不得逾三十年」，比較新舊法
    之結果，自以舊法規定之定應執行刑之上限為20年對被告較
    為有利，此為影響被告刑罰之法律效果，是被告行為後法律
    已有變更，經比較新舊刑法第51條第5 款規定，應依刑法第
    2 條第1 項前段規定，適用被告行為時之舊法，而定其應執
    行之刑，爰依修正前刑法第51條第5 款規定，定應執行之刑
    如主文所示。
參、無罪部分
一、公訴意旨另以被告丁○○於附表編號28所示之96年6 月14日
    將上開翰京大廈管委會帳戶內之7640元侵占入己，亦涉犯刑
    法第336 條第2 項業務侵占罪嫌等語。
二、按犯罪事實應依證據認定之，無證據不得認定其犯罪事實；
    又不能證明被告犯罪者，應諭知無罪之判決，刑事訴訟法第
    154 條第2 項、第301 條第1 項分別定有明文。
三、查上開翰京大廈管委會帳戶內之7640元係兆豐銀行鳳山分行
    於96年4 月間收受法務部行政執行署高雄行政執行處之執行
    命令後，將上開帳戶內之款項7640元依執行命令扣押，並予
    匯入行政執行處所指定之帳戶，有兆豐銀行鳳山分行簡覆表
    在卷可查（本院審訴字卷第24頁），此部分顯非被告所為之
    轉帳行為，尚難僅憑上開帳戶內之7640元遭轉帳方式轉出即
    為被告不利之認定。
四、綜上所述，公訴人所舉之上開證據資料，顯然無法說服本院
    形成被告有罪之確信，公訴人復未提出其他積極之證據，足
    資證明被告有何公訴人所指業務侵占之犯行，不能證明被告
    犯罪，自應為被告無罪判決之諭知。
據上論斷，應依刑事訴訟法第299 條第1 項前段、第301 條第1
項，刑法第2 條第1 項前段、第336 條第2 項，修正前刑法第56
條、第51條第5 款，刑法施行法第1 之1 條，中華民國96年罪犯
減刑條例第2 條第1 項第3 款、第7 條、第10條、第11條，判決
如主文。
本案經檢察官乙○○到庭執行職務。
中    華    民    國    98    年    12    月    23    日
                  刑事第四庭  審判長法  官  洪碩垣
                                    法  官  張  震
                                    法  官  施介元
以上正本證明與原本無異。
如不服本判決應於收受送達後10日內向本院提出上訴書狀，並應
敘述具體理由；如未敘述上訴理由者，應於上訴期間屆滿後20日
內向本院補提理由書（均須按他造當事人之人數附繕本）「切勿
逕送上級法院」。
中    華    民    國    98    年    12    月    23    日
                                    書記官  葉玉芬
附錄本判決論罪科刑法條
中華民國刑法第336條
對於公務上或因公益所持有之物，犯前條第1 項之罪者，處1 年
以上7 年以下有期徒刑，得併科5 千元以下罰金。
對於業務上所持有之物，犯前條第1 項之罪者，處6 月以上5 年
以下有期徒刑，得併科3 千元以下罰金。
前2 項之未遂犯罰之。
附表：基地台租金提領明細表
┌──┬────────┬──────────┬───────────┐
│編號│時間            │金額                │罪名及刑度            │
├──┼────────┼──────────┼───────────┤
│ 1  │94年10月7日     │提領現金3萬元       │連續犯業務侵占罪，處有│
├──┼────────┼──────────┤期徒刑壹年貳月，減為有│
│ 2  │94年10月18日    │提領現金1萬元       │期徒刑柒月。          │
├──┼────────┼──────────┤                      │
│ 3  │94年11月23日    │提領現金1萬元       │                      │
├──┼────────┼──────────┤                      │
│ 4  │94年11月25日    │提領現金1 萬5000元  │                      │
├──┼────────┼──────────┤                      │
│ 5  │94年11月30日    │提領現金1萬元       │                      │
├──┼────────┼──────────┤                      │
│ 6  │94年12月23日    │提領現金3萬元       │                      │
├──┼────────┼──────────┤                      │
│ 7  │94年12月30日    │提領現金2萬元       │                      │
├──┼────────┼──────────┤                      │
│ 8  │95年1月23日     │提領現金3萬元       │                      │
├──┼────────┼──────────┤                      │
│ 9  │95年2月9日      │提領現金1萬元       │                      │
├──┼────────┼──────────┤                      │
│ 10 │95年4月28日     │提領現金3萬元       │                      │
├──┼────────┼──────────┤                      │
│ 11 │95年5月23日     │提領現金3萬元       │                      │
├──┼────────┼──────────┤                      │
│ 12 │95年6月2日      │提領現金1萬元       │                      │
├──┼────────┼──────────┤                      │
│ 13 │95年6月29日     │提領現金2 萬5000元  │                      │
├──┼────────┼──────────┼───────────┤
│ 14 │95年7月20日     │提領現金2萬元       │犯業務侵占罪，共十四罪│
├──┼────────┼──────────┤，均處有期徒刑陸月，均│
│ 15 │95年8月3日      │提領現金1 萬5000元  │減為有期徒刑參月。    │
├──┼────────┼──────────┤                      │
│ 16 │95年8月16日     │提領現金2萬元       │                      │
├──┼────────┼──────────┤                      │
│ 17 │95年9月18日     │提領現金2萬元       │                      │
├──┼────────┼──────────┤                      │
│ 18 │95年10月14日    │提領現金1萬元       │                      │
├──┼────────┼──────────┤                      │
│ 19 │95年10月20日    │提領現金1萬元       │                      │
├──┼────────┼──────────┤                      │
│ 20 │95年11月8日     │提領現金1萬元       │                      │
├──┼────────┼──────────┤                      │
│ 21 │95年11月16日    │提領現金2萬元       │                      │
├──┼────────┼──────────┤                      │
│ 22 │95年12月19日    │提領現金1 萬5000元  │                      │
├──┼────────┼──────────┤                      │
│ 23 │96年1月11日     │提領現金1 萬5000元  │                      │
├──┼────────┼──────────┤                      │
│ 24 │96年1月19日     │提領現金1萬元       │                      │
├──┼────────┼──────────┤                      │
│ 25 │96年2月16日     │提領現金2 萬5000元  │                      │
├──┼────────┼──────────┤                      │
│ 26 │96年3月19日     │提領現金2萬元       │                      │
├──┼────────┼──────────┤                      │
│ 27 │96年4月16日     │提領現金2萬元       │                      │
├──┼────────┼──────────┼───────────┤
│ 28 │96年6月14日     │轉帳7640元          │無罪。                │
├──┼────────┼──────────┼───────────┤
│ 29 │96年7月11日     │提領現金1 萬4000元  │犯業務侵占罪，共八罪，│
├──┼────────┼──────────┤均處有期徒刑陸月。    │
│ 30 │96年7月18日     │提領現金1 萬8000元  │                      │
├──┼────────┼──────────┤                      │
│ 31 │96年8月28日     │提領現金5000元      │                      │
├──┼────────┼──────────┤                      │
│ 32 │96年9月12日     │提領現金7000元      │                      │
├──┼────────┼──────────┤                      │
│ 33 │96年9月14日     │提領現金5000元      │                      │
├──┼────────┼──────────┤                      │
│ 34 │96年10月15日    │提領現金1 萬2000元  │                      │
├──┼────────┼──────────┤                      │
│ 35 │96年11月16日    │提領現金1 萬2000元  │                      │
├──┼────────┼──────────┤                      │
│ 36 │96年12月17日    │提領現金1 萬2000元  │                      │
└──┴────────┴──────────┴───────────┘


司法院資訊處製作；財團法人民間司法改革基金會備份。
